Inventaris van het archief van de Commissie tot Liquidatie in het District Biesbosch en Maas en de zes Zuidhollandse Dorpen in de Langstraat, 1797-1800
Nationaal Archief, Den Haag
Commissie tot Liquidatie in het District Biesbosch
Cie. Liquidatie District Biesbosch
1797-1800
32951
0.50 meter; 107 inventarisnummers.
Normale geschreven en gedrukte documenten, geen bijzondere handschriften.
Nationaal Archief, Den Haag
Commissie tot Liquidatie in het District Biesbosch en Maas en de zes Zuidhollandse Dorpen in de Langstraat
Het archief van de Commissie tot Liquidatie in het District Biesbosch en Maas en de zes Zuidhollandse Dorpen in de Langstraat (1797-1800) bevat onder meer dossiers en missiven betreffende schadevergoedingen en verrekening met de achterstallige verpondingen, en stukken over transport van landerijen aan de Hollandse Domeinen. De ruggegraat van dit archief wordt echter gevormd door het contraboek, de taxatielijsten en nadere lijsten in de rubriek taxatie en controle.
Archiefvorming
Geschiedenis van de archiefvormer
Ten gevolge van de oorlogshandelingen in het Hollands-Brabantse grensgebied waren in 1793 en '94 inundaties uitgevoerd. Bovendien was er grote oorlogsschade aangericht in 1795. Een en ander had tot grote (im)-materiële schade voor de agrarische bevolking van deze regio geleid. Pas in 1797 besloot het Provinciaal Comité een oplossing te zoeken; het stelde een Commissie tot liquidatie van de schadeclaims in, wier taak als volgt werd vastgesteld
Resolutie van het Provinciaal Comité van 4 augustus 1797. Zie ook Archieven van de gewestelijke besturen in de Bataafs-Franse tijd, 1795 en hiermee samenhangende commissies 1782-1802, Rijksarchieven in Holland inventarisreeks nr. 47; Rijksarchief in Zuid-Holland, 's Gravenhage 1982, p. 36.
:
De commissie stelde lijsten van taxaties van geleden schade op.
De municipaliteiten moesten zo snel mogelijk de achterstallige verpondingen door de gaarder doen invorderen. Daartegenover moesten zij alle personen die schade hadden geleden en die zouden voorkomen op de lijst van de Commissie, naar rato uitbetalen uit dit opgebrachte verpondingskapitaal; van iedereen dienden zij bij uitbetaling een kwitantie te ontvangen. Elke municipaliteit ontving een copie van de "Lijst" die door de Commissie was opgemaakt. Nadat municipaliteiten hierop het uitbetaalde bedrag en het resterende schadebedrag hadden ingevuld, moesten zij vóór 15 september 1797 aan de Commissie worden teruggezonden. De Commissie moest zich naar het district begeven, zodra municipaliteiten de lijsten van schadeclaimenden en de kwitanties hadden ingezonden. Overtrof de schade de bijdrage, dan zou de ontvanger van de gemene middelen te Gorinchem recepissen uit de vrijwillige negotiatie van 26 juni 1797 èn recepissen uit de 6-procent geldheffing van 1796 tot het totale schadebedrag verstrekken.
Tenslotte werd de Commissie geautoriseerd om landerijen bij Baardwijk door transport van de eigenaren aan de domeinen van Holland tegen betaling van recepissen uit de vrijwillige negotiatie van 26 juni 1797 over te nemen. De kosten van het transport zouden voor de helft voor 's lands rekening zijn. Op 11 april 1799 ontving de Financiële Commissie het archief van de Commissie tot Liquidatie. De feitelijke werkzaamheden werden toen overgenomen door commissarissen uit de Financiële Commissie en in april 1800 beëindigd.
De Commissie tot liquidatie in het district Biesbosch en Maas en de zes zuidhollandse dorpen in de Langstraat bestond uit de volgende leden:
G. van de Pol, J.A. Rietveld en H. Rom.
"Kaart van de landen van Heusden en Altena met derzelver aangrenzende polders, buitenlanden en aanpalende rivieren" door F.W. Conrad sculps. O.L. Veelwaard, 1798. ARA, Afdeling Kaarten en Tekeningen, Bestand Binnenlandse kaarten, VTHR, inv.nr. 649.
Geschiedenis van het archiefbeheer
De verwerving van het archief
Overbrenging van een overheidsarchief
De verwerving van het archief
Het archief is krachtens bepalingen van de Archiefwet overgebracht.
Inhoud en structuur van het archief
3.02
Aanwijzingen voor de gebruiker
Openbaarheidsbeperkingen
Volledig openbaar.
Materiële beperkingen
Aanvraaginstructie
Openbare archiefstukken kunnen online worden aangevraagd en gereserveerd. U kunt dit ook via de terminals in de studiezaal van het Nationaal Archief doen. Om te kunnen reserveren dient u de volgende stappen te volgen:
U maakt een profiel aan op www.gahetna.nl, en logt vervolgens in
Via de archiefinventaris (alleen de beschrijvingen met rode nummers) selecteert u het gewenste archiefstuk door op de knop 'Reserveren' te klikken
In het volgende scherm geeft u aan op welke dag u het archiefstuk wilt inzien
Indien u zich bevindt in de studiezaal en een tafelnummer heeft ontvangen kunt u dit nummer vermelden. Als u geen tafelnummer heeft kunt u tafelnummer 777 laten staan
Vervolgens bevestigt u uw reservering door deze te versturen.
Verwant materiaal
Beschikbaarheid van kopieën
Beschrijving van de series en archiefbestanddelen
- Schadeloosstelling en verrekening met de achterstallige verpondingen., a
  Zie ook de rubriek Taxatie en controle.
  - Dossier inzake schadevergoeding voor de eigendommen onder Oudheusden van J. Godart van Slijpe, gepensioneerd kapitein van de artillerie, diens echtgenote W.S.J. geboren (baronesse) van Schell en haar zuster, 1795 september 30-december 28; 1; 1 omslag
  - Dossier inzake de uitgifte van obligaties van 5% van de vrijwillige lening van 26 juni 1797 als vergoeding van de schade van 1795, naast de eind november 1795 gedane betalingen aan Groot-Waspik, 1795-1798 augustus 8; 2; 1 omslag
  - Missive van de commies van het Bureau van Finantie aan H. Rom, ontvanger van de gemene middelen te Gorinchem en lid van de commissie, waarin hij meedeelt dat de kwitanties van de municipaliteiten zijn vergeleken met de staat van H. Rom en J.A. Rietvelt en dat de bevelschriften tot uitbetaling aan de municipaliteiten zullen worden opegemaakt, nadat de verschillen zijn verklaard, Minuut!, 1799 juli 21; 3; 1 stuk
  - Missive van H. Rom, ontvanger van de gemene middelen te Gorinchem aan G. van der Pol, commies ter Finantie, betreffende verschillen tussen kwitanties van de municipaliteiten en de staten van H. Rom en J.A. Rietvelt, 1799 juli 26; 4; 1 stuk
  - Missive van de municipaliteit van Raamsdonk betreffende een vergissing gemaakt bij een betalingsopdracht, ingekomen bij de Commissarissen tot de Finantie, 1799 oktober 3, met aantekening van afdoening, 1799 oktober 11. Met bijlage, 5; 2 stukken
  - "Lijst van de ordonnantiën", staat van bevelschriften tot betaling van schadevergoeding over 1793 en 1794 aan de municipaliteiten, na verrekening van achterstallige verpondingen met de ontvanger-generaal, [1799], met aantekeningen, 1799 november; 6; 1 stuk
  - Staat van kwitanties van personen, die tegemoetkoming hebben ontvangen uit het fonds van achterstallige verpondingen, voor de gaarder te Raamsdonk, 1798 januari 11, met aantekening van opdracht tot betaling, 1799 november; 7; 1 katern
  - Uittreksel uit het decreet van 14 juli 1797 van het Provinciaal Bestuur en uit de resolutie van 4 augustus 1797 van het Provinciaal Comité dat de tegemoetkoming in de schade zal worden gegeven door verrekening met achterstallige verpondingen, [1799]; 8; 1 stuk
  - Formulier van een mandaat aan de ontvanger-generaal om aan een municipaliteit na verrekening van achterstallige verpondingen een bedrag wegens de geleden schade in 1793 en 1794 uit te keren, Concept., [1799]; 9; 1 stuk
  - Memorie van G. van der Pol, commies op het Bureau van Finantie, betreffende een mandaat tot tegemoetkoming in de schade van 1793 en 1794 aan de municipaliteiten Geertruidenberg, Made en Drimmelen en Standhazen. Met bijlagen., [na 1800 januari 2]; 10; 4 stukken
  - Missive van J.A. Rietvelt te Heusden betreffende niet bij de ontvanger van de gemene middelen te Gorinchem afgehaalde recepissen, Met bijlagen., 1800 mei 13; 11; 6 stukken
  - Staat van personen van de Amelia- en Karthuizerpolder en aangrenzende landerijen die schade hebben geleden in 1793 en 1794, met opgave van schadebedragen en van uitkeringen uit het fonds van achterstallige verpondingen, z.j; 12; 1 katern
    Gepagineerd 1-27.
- Transport van landerijen aan de Hollandse Domeinen, b
  - Stukken betreffende het transport van landerijen onder Baardwijk, die door de inundatie van februari 1795 beschadigd en gedeeltelijk of geheel met zand zijn overgestort, aan de Hollandse Domeinen, 1797-1799; 13; 1 katern en 2 stukken
- Taxatie en controle, c
  - "Contraboek", registers van personen aan wie schadevergoeding is betaald wegens de inundaties in 1793 en 1794 en de oorlog in 1795, met opgave van uitgegeven recepissen van 21/2% in de gedwongen lening van 1796 en van 5% in de vrijwillige staatslening van 1797, ingericht naar municipaliteiten, 1797-1799, met aantekeningen van controle. Met bijlagen. Met missive, 1800 november 25., 1797-1800; 14-16; 3 delen, 1 omslag en 2 stukken
    - "1797", 1797 oktober 10-1798 januari 6, 14; 1 deel
      Gekenmerkt No. 1.
    - "1798", 1798 augustus 7-1799 januari, met aantekeningen van controle. Met als bijlagen stukken betreffende décharge over 1797 en 1798., 15; 1 deel en 1 omslag
      Gekenmerkt No. 2.
    - 1799 april 10-augustus 16, met aantekening van décharge over 1799. Met missive van de commissarissen G. van der Pol en J.A. Rietvelt aan Van der Sleyden, 1800 november 25, 16; 1 deel en 2 stukken
  - Staten van personen die in 1793 en 1794 schade hebben geleden, met opgave van schadebedragen en van uitkeringen uit het fonds van achterstallige verpondingen, met aantekeningen over verpondingen en inzake controle door J.F. Leemans., 1797-1798; 17-54; 38 katern
    Alfabetisch herordend.
    - Aalburg, 17
    - Almkerk, 18
    - Andel, 19
    - Baardwijk, 20
    - Babiloniënbroek, 21
    - Besoijen, 22
    - Doeveren, 23
    - Drongelen, 24
    - Dussen-Munster en -Muilkerk, 25
    - Eethen, 26
    - Emmikhoven en Waardhuizen, 27
    - Engelen, 28
    - Genderen, 29
    - Giessen, 30
    - 's-Gravenmoer, 31
    - 's-Grevelduin-Capelle, 32
    - Hedikhuizen, 33
    - Heesbeen, 34
    - Herpt en Bern, 35
    - Hill, Den -, 36
    - Meeuwen, 37
    - Nederveen-Capelle, 38
    - Onsenoort, 39
    - Oudheusden, Elshout en Hulten, 40
    - Raamsdonk, 41
    - Rijswijk, 42
    - Sleeuwijk, 43
    - Sprang, 44
    - Uitwijk, 45
    - Veen, 46
    - Vlijmen, 47
    - Vrijhoeven-Capelle, 48
    - Waspik, 49
    - Werken, De -, 50
    - Werkendam, 51
    - Woudrichem of Ten Outendijk, 52
    - Wijk, 53
    - Zuidewijk-Capelle, 54
  - "Nadere lijst", staten van personen die zich niet hadden opgegeven of niet bekend waren met de mogelijkheid tot aangifte van schade geleden door de inundaties van 1793 en 1794, aangelegd door de municipaliteiten en ingevolge resoluties van 5 en 6 oktober 1797 van het Provinciaal Comité ingekomen bij de Commissarissen tot de liquidatie, 1797-1798; 55-85; 8 katernen en 23 stukken
    Deze stukken worden in het "Contraboek No. 2" aangeduid als "Nalijsten".
    - Aalburg, 1798 november 8, 55; 1 katern
    - Almkerk, 1798 oktober 13, 56
    - Andel, 1798 augustus 11, 57; 1 katern
    - Baardwijk, 1797 november 2, 58
    - Besoijen, 1797 september 19, 59
    - Doeveren, 1797 november 9, 60
    - Dussen-Munsterkerk, 1798 januari 6, 61; 1 katern
    - Dussen-Muilkerk, 1798 januari 6, 62; 1 katern
    - Eethen, 1798 september 4, 63
    - Emmikhoven, 1798 oktober 17, 64
    - Engelen, 1797 oktober 5, 65
    - Genderen, 1798 augustus 15, 66
    - Giessen, 1798 oktober 8, 67; 1 katern
    - 's-Gravenmoer, 1798 augustus 28, 68
    - 's-Grevelduin-Capelle, 1798 september 19, 69
    - Heesbeen, 1797 november 10, 70
    - Hill, Den -, 1798 augustus 21, 71
    - Meeuwen, 1798 augustus 31, 72
    - Onsenoort, 1798 oktober 19, 73
    - Raamsdonk, 1798 september 19, 74
    - Rijswijk, 1798 oktober 23, 75; 1 katern
    - Uitwijk, 1798 november 1, 76
    - Veen, 1797 december 23, 77; 1 katern
    - Vlijmen, 1797 oktober 19, 78; 1 katern
    - Waardhuizen, 1798 oktober 17, 79
    - Waspik, Groot -, 1798 september 6, 80
    - Waspik, Klein -, 1798 september 6, 81
    - Werken, De -, 1798 november 1, 82
    - Werkendam, 1798 oktober 4, 83
    - Woudrichem, 1798 oktober 28, 84
    - Wijk, 85
  - Staten van taxatie van schade door de inundaties van 1793 en 1794, met aantekening dat zij zijn vervaardigd naar staten van de municipaliteiten, die waren gecontroleerd en waarin de schadebedragen waren verlaagd, opgemaakt door de commissarissen G. van der Pol en J.A. Rietvelt, Met authentiek afschrift., 1797 juni 13; 86-95; 9 katernen
    - Besoijen, 86
    - Doeveren, 87
    - Hedikhuizen, 88
    - Heesbeen, 89
    - Herpt en Bern, 90
    - Onsenoort, 91
    - Oudheusden, Elshout en Hulten. Met authentiek afschrift van de secretaris van Oudheusden van het proces-verbaal van de municipaliteit van de schouw van de schade ontstaan bij de aanleg van de schans op het kerkhof te Doeveren en het herstel aan de Oudheusdense Zeedijk, 1797 maart 31, 92
    - Vlijmen, 93
    - Vrijhoeven-Capelle, 94
    - Zuidewijk-Capelle, 95
  - Staat van taxatie van schade door de inundatie van 1794 in de Ameliapolder en aangrenzende landerijen, opgemaakt door de contrarolleur-generaal A.J. de Bock en 's lands opzichter G. van der Pol, met aantekening van verponding., 1798 oktober 30; 96; 1 katern
    Gefolieerd 1-29.
  - Memorie van de contrarolleur-generaal A.J. de Bock aan de Commissie van Finantie uit het Intermediair Administratief Bestuur betreffende de staat van taxatie [van 30 oktober 1798] van de schade door de inundatie van 1794 aan de landerijen onder Raamsdonk en aan die in de Ameliapolder en daaraan grenzende landerijen onder Geertruidenberg, 1798 december 17; 97; 1 stuk
  - "Liquidatielijst", staat van personen te Raamsdonkveer die op 14 januari 1795 schade hebben geleden door het verbranden van onroerend goed, met opgaven van taxatie, van verrekening en van uitgegeven recepissen van 5%, opgemaakt door G. van der Pol en J.A. Rietvelt, Met aantekening van décharge over 1800., 1800 maart 13; 98; 1 katern en 1 stuk
  - Staten van aan municipaliteiten uitgegeven recepissen, z.d. Met staat van de totalen van uitgegeven recepissen en van de verschillen met "het rapport", 99; 1 omslag
    De staten waren geliasseerd.
    Vermoedelijk zijn met "het rapport" de staten van taxatie van de schade van de afzonderlijke municipaliteiten bedoeld, zie inv.nrs. 17-54.
- Rapportage, d
  Alle rapporten zijn voor advies gezonden aan de commies van finantie en daarna afgedaan.
  - Uittreksels uit het register van resoluties van het Intermediair Administratief Bestuur van 9 januari 1799 betreffende het rapport van de contrarolleur-generaal A.J. de Bock en 's lands opzichter G. van der Pol van 30 oktober 1798, en betreffende de machtiging van de Commissie tot de regeling van de schade rondom de vesting Heusden en zijn buitenposten om de werkzaamheden voort te zetten. [1799 januari], en betreffende schadevergoeding voor de in 1793 en 1794 geïnundeerde landerijen en de wijze van vergoeding ingevolge het decreet van het Provinciaal Bestuur, 1797 augustus 4, met aantekeningen, 100; 1 katern en 1 stuk
  - Rapport van de contrarolleur-generaal A.J. de Bock en 's lands opzichter G. van der Pol van 30 oktober 1798 betreffende de verzoeken van burgers van Raamsdonkveer om schadevergoeding wegens verbrande huizen, ingekomen bij de Commissie van Finantie, 1798 november 9, met aantekening van afdoening, 1799 januari 10. Met bijlage, 1798 oktober 30; 101; 2 katernen
  - Rapport van de contrarolleur-generaal A.J. de Bock en 's lands opzichter G. van der Pol van 30 oktober 1798 betreffende de schade rond de vesting Geertruidenberg in het algemeen en die in de Ameliapolder in het bijzonder, ingekomen bij de Commissie van Finantie, 1798 november 9, met aantekening van afdoening, 1799 januari 9; 102; 1 katern
  - Rapport van de Commissie van Finantie van 10 januari 1799 aan het Intermediair Administratief Bestuur als advies op het rapport van de contrarolleur-generaal A.J. de Bock en 's lands opzichter G. van der Pol inzake verzoeken van burgers van Raamsdonk om schadevergoeding inzake verbrande huizen, Authentiek afschrift., 1799 januari 10; 103; 1 katern
  - Rapport van de Commissarissen betreffende de schadevergoedingen en liquidatie en het onderzoek naar de geldheffingen van 30 juni en 10 augustus 1796 rond de vesting Heusden, Woudrichem en de Zuidhollandse dorpen, ingekomen bij de Commissie van Finantie, 1799 januari 21, met aantekening van afdoening, 1799 februari 4; 104; 1 katern
  - Missive van de Commissarissen ten geleide bij de originele bijlage tot hun rapport van 17 januari 1799 aan het Intermediair Administratief Bestuur, met aantekening van afdoening, 1799 mei 24; 105; 1 stuk
  - Rapport van de commissarissen G. van der Pol en J.A. Rietveld inzake schadevergoeding, liquidatie en onderzoek rond de vesting Geertruidenberg, ingekomen bij de Commissarissen tot de Finantie, 1799 september 5, met aantekening van afdoening, 1799 september 9; 106; 1 katern
  - Rapport van de commissarissen G. van der Pol en J.A. Rietveld inzake vergoeding wegens de in 1795 door het geschut van de vesting Geertruidenberg beschadigde huizen, ingekomen bij de Commissarissen tot de Finantie, 1800 maart 25, met aantekening van afdoening, 1800 april 15; 107; 1 katern